臺灣高等法院刑事判決　　　　　　　　　　　　　　九十一年度上易字第九七三號
　　上　訴　人　臺灣板橋地方法院檢察署檢察官
　　被　　　告　乙○○
　　選任辯護人　姜俐玲
右上訴人因侵占案件，不服臺灣板橋地方法院九十年度易字第二三九八號，中華民國
九十一年三月一日第一審判決（起訴案號：臺灣板橋地方法院檢察署九十年度偵字第
八七二三號）提起上訴，本院判決如左：
    主  文
上訴駁回。
    理  由
一、公訴意旨略以：被告乙○○任職大有巴士客運股份有限公司（下稱大有巴士公司
    ）總站票務車之駕駛，於民國八十八年十月二十一日十三時許，在臺北縣土城市
    ○○路四三四巷十號大有巴士總站，乙○○與同事甲○○二人一組，負責前往銀
    行送錢及至各分站送硬幣錢桶，大有巴士公司人員黃俊松遂將提款新台幣（下同
    ）五十萬元之派任單交付乙○○二人，委彼等至銀行取款。乙○○與甲○○遂駕
  車前往臺北縣三重市○○○路一七○號中國商業銀行南三重分行，由甲○○下車
    提領現金五十萬元，再返回將款項放置汽車之前座置物箱內。乙○○二人又駕車
    至臺北市內湖區東湖站分發空鐵桶，甲○○先行下車至後車箱取桶，乙○○此時
    認有機可趁，竟基於為自己不法所有之意圖，將負責保管之上開款項，以變易持
    有為所有之意思予以侵占入己，嗣後始尾隨甲○○下車拿取空鐵桶。迨甲○○與
    東湖站主任清點鐵桶完畢上車，始發現上開現金款項不翼而飛。因認被告乙○○
    所為，係涉有刑法第三百三十六條第二項之業務侵占罪嫌。
二、按犯罪事實應依證據認定之，無證據不得推定其犯罪事實，刑事訴訟法第一百五
    十四條定有明文，又告訴人之告訴，係以使被告受刑事訴追為目的，是其陳述是
    否與事實相符，仍應調查其他證據以資審認；且認定不利於被告之事實，須依積
    極證據，苟積極證據不足為不利於被告事實之認定時，即應為有利於被告之認定
    ，更不必有何有利之證據，最高法院五十二年台上字第一三００號判例及三十年
    上字第八一六號判例分別著有明文可資參照。經查本件公訴人認被告乙○○涉有
    上開業務侵占罪嫌係以：右揭犯罪事實，業據告發人甲○○於警訊及偵查中之指
    述稱：當日由伊與被告二人負責提款，且二人均知悉款項放置前座置物箱，伊到
    達東湖站即下車至後車箱搬運分發空鐵桶，再回到車上錢就不見等語。又被告亦
    坦認當時在東湖站，只有其與告發人二人，並無第三人在場等語，則款項若非被
    告或告發人拿取，焉有不翼而飛之理？再參以經公訴人囑託法務部調查局對被告
    及告發人二人進行測謊鑑定，被告稱：（一）其未開啟繫案汽車之置物箱；（二
    ）其未竊取系爭之五十萬元。經測試呈情緒波動反應，應係說謊。告發人稱：其
    未竊取系爭之五十萬元。經測試無情緒波動之反應，應未說謊。有該局八十九年
    五月六日（89）陸（三）字第八九○二八一九二號鑑定通知書在卷可稽。而上開
    款項迄未尋獲，復據證人即大有巴士公司人員戴麗萍證述在卷等情，為其主要論
    據。訊據被告乙○○堅決否認有上開侵占犯行，辯稱：我沒有侵占。那天我和甲
    ○○一起開車送銅板去銀行，銅板換成匯款和現金五十萬元，我在車上等，現金
    是甲○○拿回來。後來我們就一齊開車回東湖站，當票桶拿回站裡放好，我再回
    車上時發現錢不見了，我問他錢那裡去了，他不應聲，後來他在車上問我錢那裡
    去了，我說我不知道，我們就回公司找等語。
三、經查：
（一）告發人甲○○於原審調查時證稱：「我和被告同一車，被告開車，我是助手，
      我們從公司帶著票桶及硬幣、現金去三重中國國際商銀，把這些銅板交給銀行
      ，部分換成五十萬元現金外，其餘匯款出去。現金五十萬元放在袋子，我拿到
      車上給被告看，再放進置物箱，我們就開車上高速公路到東湖，未到東湖前，
      我再把五十萬元給被告看，再放進置物箱。車子到了東湖站，停在門口，我下
      車開後車，我指揮被告倒車到門口，我又上車子後車廂，把票桶拿出來，被告
      應該在車外面幫我接票桶，但是等了將近一分鐘，被告才來，在這一分鐘裡面
      ，有個紅色廂型車緊急從我們車邊掉頭，我當時沒有發現有什麼問題。票桶拿
      出後，我又拿二桶水上車，被告應該把車子開往前面一點，好方便我關車門，
      我關完車門，上去前座時，我看到被告在抽煙，並且問我我錢那裡去了，我以
      為他在開玩笑，並且翻置物箱，結果錢不見了，我就開始緊張，被告就打電話
      給公司主管，被告說什麼我不知道，然後我們就直接回公司，被告就做沙發上
      抽煙，好像沒他的事。因為錢是我抱來的，我說我應該負責。回到家七點多時
      ，被告打電話給我說，他現在在東湖派出所，要報案。第二天，我向公司說扣
      我的退休金，案子慢慢查，公司說不查了，被告就否認曾經碰過錢。（通聯紀
      錄與本案何關？）我在銀行請小姐點鈔時，被告在一時十分打了一通電話，檢
      察官問被告有無第三者接應，被告說他來了就走了」等語（原審九十年十一月
      八日筆錄）。是依告發人甲○○所證，其並未親自見聞到被告乙○○將該款項
      侵占入己，僅係有所懷疑而已。惟查被告當日（即八十八年十月二十一日）所
      使用之台灣大哥大股份有限公司0000000000號行動電話，並無任何
      通話紀錄，此有台灣大哥大公司之補印通話明細表一紙附卷可稽，則告發人甲
      ○○於警訊時稱被告於當日中午一時十分許，曾於銀行以行動電話對外聯絡云
      云，尚乏依據。且被告於警訊時即供稱其於「運送錢到達總站時我是有下車買
      煙上廁所」，則告發人甲○○縱使上車搬運鐵桶等待被告乙○○在車後門接應
      ，而被告乙○○稍慢一分鐘，亦有可能係其下車買煙上廁所所致，尚不能憑此
      即認係被告侵占犯行。
（二）證人即大有巴士公司東湖站主任羅旭年於原審調查時證稱「我們是負責回收票
    桶。票桶點收完畢，他們就離開，離開後，車子又折返，說遺失了五十萬元。
      我說先報告公司票務組，再詳細找找看，但還是沒找到。（告發人甲○○、被
      告乙○○送票桶到東湖站時，有無發現不明車輛靠近票務車？）我沒有看到。
      公司嚴禁其他車輛靠近票務車和人員」等語。則於遺失五十萬元現場，並無任
      何事證足以證明係被告侵占。又證人即大有巴士公司票務組組長戴麗萍於本院
      訊問時則稱告發人甲○○、被告乙○○回公司時，有搜身及搜車（見原審九十
      年十一月二十八日筆錄），然亦無任何證據足資證明係被告所侵占。告發人雖
      證稱於案發當時曾有一輛紅色不明車輛靠近票務車云云，然被告供稱係於其倒
      車前即迴轉駛離，告發人甲○○於本院審理時亦陳稱當時有部車子靠近其車，
      很快即掉頭，伊並未注意該車有無人下來等語（本院九十一年五月十日訊問筆
      錄）。足見其亦未見到被告與該車輛有何接應之舉動，其懷疑該車與被告串通
      無非臆測之詞，自不得憑此即推測係共犯之接應被告行為。
（三）又按「鑑定人之鑑定，雖足為證據資料之一種，但鑑定報告顯有疑義時審理事
      實之法院，仍應調查其他必要之證據，以資認定，不得專憑不實不盡之鑑定報
      告，作為判決之唯一證據」、「測謊之鑑驗，係就受測人對相關事項之詢答，
      對應其神經、呼吸、心跳等反應而判斷，其鑑驗結果有時亦因受測人之生理、
      心理因素而受影響，該鑑驗結果固可為審判之參考，但非為判斷之唯一及絕對
      之依據，鑑驗結果是否可採，應由法院斟酌取捨」（最高法院四十年台上字第
      七一號判例、八十五年度台上字第五七九一號判決參照）。故測謊儀器之本質
      上非在檢測「謊言」，而係在檢測「人體血壓」、「脈搏」、「呼吸及膚電反
      應」之改變，故檢測結果在在受到施測人資格、測謊資料之欠缺及測謊儀器之
      精準度等等影響，且受測人之性格、以及受測當時之生理、心理因素（如精神
      疾病、心臟疾病、甲狀腺機能亢進、呼吸器官異常及治療用藥等情形），亦可
      能導致未能正常反應刺激，而使測謊紀錄紊亂不準確，是以測謊結果仍不足以
      作為認定犯罪之唯一依據。尤以受測者即被告對其切身清白與否之關注，刑事
      案件更涉及是否需負擔刑責，其心理上之負擔實不免影響及呼吸、血壓等反應
      ，本件被告並無尚無其他證據證明其犯行，已如前述，自難僅憑該測謊之測試
      結果即予遽入人罪。此外，復查無其他積極確切之證據足資認定被告有何上開
      業務侵占之犯行，既不能證明被告犯罪，依右開說明，自應依法為被告無罪之
      諭知。
四、原審認不能證明被告犯罪，依法諭知無罪之判決，經核尚無不合，檢察官上訴意
    旨猶執陳詞指稱本案所遺失之五十萬元於遺失當時，在場僅有被告與告發人甲○
    ○在場，而甲○○下車當時，該五十萬元現金仍在汽車置物箱內，被告遲延一分
    鐘之餘始行下車，且被告尚先詢問現金去處，後五十萬元果真不見等情，業據甲
    ○○於偵訊、審理時證述甚明，該現金五十萬元在被告與甲○○二人同時在場時
    ，既仍存在於車內，迨被告後於李某下車之後，始告遺失，而現場又無第三人，
    已堪認定被告侵占嫌疑重大，原判決以甲○○未親見被告侵占，不能認被告有侵
    占犯行，殊違經驗法則。又以案發當時被告後於甲○○下車，現金即遺失，可認
    被告侵占犯嫌重大之情況下，同時將被告與李明佑施以測謊鑑定，施測結果被告
    呈說謊反應，李某則無，該測謊結果適足以佐憑依經驗、論理法則認被告有侵占
    犯嫌，尚非無據。原判決捨棄被告已有重大侵占犯嫌之前提不論，遽認無積極證
    據足以憑證測謊結果可採，尚嫌率斷。準此，依告發人甲○○所述被告案發時舉
    動，及測謊結果被告呈說謊反應等情，實堪認定被告已涉業務侵占犯行云云，其
    上訴無理由，應予駁回。
據上論斷，應依刑事訴訟法第三百六十八條，判決如主文。
本案經檢察官蔡瑞宗到庭執行職務。
中      華      民      國    九十一    年      五      月     三十     日
                              臺灣高等法院刑事第十七庭
                                  審判長法  官  陳  正  雄
                                        法  官  許  宗  和
                                        法  官  許  錦  印
右正本證明與原本無異。
不得上訴。
                                        書記官  楊  妙  恩
中      華      民      國    九十一    年      五      月    三十一    日
